【裁判字號】    94,訴,1904
【裁判日期】    950117
【裁判案由】    給付遲延利息
【裁判全文】
臺灣臺中地方法院民事判決              94年度訴字第1904號
原      告  甲○○
訴訟代理人  陳明發律師
被      告  乙○○
訴訟代理人  蕭慶賢律師
上列當事人間請求給付遲延利息事件，本院於民國95年1月3日言
詞辯論終結，判決如下：
    主      文
原告之訴及假執行之聲請均駁回。
訴訟費用由原告負擔。
    事實及理由
一、原告主張：緣坐落桃園縣龍潭鄉○○段第25號、地目旱、面
    積8026.39平方公尺土地，為兩造共同出資購買，應有部分
    各為1/2，並借用被告胞弟即訴外人葉清軒之名義辦理登記
    。兩造曾於民國89年7月3日簽訂同意書，約定由原告以新臺
    幣（下同）4,500萬元之代價，將其所有上開土地1/2應有部
    分之權利出售被告，原告在訂定該同意書當日已收受被告交
    付之定金2,000萬元；且依該同意書第3條約定，被告若未於
    1年6個月內給付餘款2,500萬元時，被告同意給付原告依「
    銀行放款利率 %計算」之利息，直至清償該項餘款為止。惟
    被告其後不但未依約支付餘款2,500萬元，且陸續將上開土
    地分割並出售他人，原告為保障其權利，遂先聲請法院就上
    開土地之應有部分47,982/100,000即3844.99平方公尺予以
    假處分，禁止被告出售，再與葉清軒於92年12月31日，簽訂
    不動產買賣契約書，約定由被告以尚未給付原告之2,500 萬
    元中之1,860萬元，買回上開業經原告聲請假處分之土地後
    ，由葉清軒直接過戶予原告。惟被告拒絕給付原告依上開同
    意書第3條約定之遲延利息，經原告以存證信函催告亦不置
    理，原告自得依該條約定，請求被告給付遲延利息，然兩造
    於訂定該同意書時，因不諳法律規定，未明確約定該項遲延
    利息之利率，爰依中央銀行公布之本國一般銀行每季平均放
    款利率，請求被告給付自89年7月4日起至92年12月31日止之
    遲延利息。至於該同意書第3條末尾記載「1年半後起算」等
    文字，係原告持該同意書至臺北交被告簽名時，被告趁原告
    未注意之際所加註，並非兩造合意之內容，故被告抗辯其自
    兩造簽訂該同意書1年半後始有給付遲延利息之義務，自無
    理由等語，並聲明：被告應給付原告5,079,113元，及自93
    年1月1日起至清償日止，依週年利率5%計算之利息；願供擔
    保，請准宣告假執行。
二、被告抗辯：上開土地原係被告與原告胞弟即訴外人陳樹炎共
    同投資購買後，信託登記於被告胞弟葉清軒名下，嗣陳樹炎
    將其投資權利讓與原告；惟因該筆土地面積廣達8,026.39平
    方公尺，出售不易，原告復急需資金使用，被告因原告要求
    ，始於89年7月3日與原告訂定前述同意書，以4,500萬元之
    代價，向原告買受其就上開土地所有之1/2應有部分權利，
    被告並於簽訂該同意書同時，給付原告現金750,000元及面
    額分別為1,000萬元與925萬元之支票2紙，餘款2,500萬元因
    被告必須以出售上開土地所得支付，兩造遂於該同意書第3
    條約定：該項餘款之給付期限為1年6個月，即91年1月2日。
    然因上開土地銷售困難，雖經被告以分割方式出售，迄至92
    年12月31日止，仍有1844.19平方公尺之面積未能賣出，且
    被告將已出售部分之土地獲得之價金，全數用於清償該筆土
    地為臺中區中小企業銀行設定抵押權後，向該銀行所貸款項
    ，致無法給付約定餘款2,500萬元，兩造因而協議變更上開
    同意書第3條約定，由原告以1,860萬元之價額，取回相當於
    尚未經被告出售土地面積3,844.19平方公尺之應有部分47,9
    82/100,000，再由被告簽交付款人、發票日及帳號均為臺中
    商業銀行大甲分行、93年6月30日、3561.8號，票據號碼及
    面額分別為：TAA0000000、350萬元；TAA0000000、400萬元
    及TAA0000000、400萬元之支票3紙予原告兌領完畢，除其中
    470萬元係償還原告代為清償向前述銀行之抵押貸款外，其
    餘680萬元，與前述被告移轉登記予原告之土地價值1,860萬
    元之總和2,540萬元，已與被告依上開同意書第3條約定，應
    給付原告之2,500萬元相當，可見被告依該同意書第3條約款
    對原告所負上述債務，已因雙方於其後協議，由被告將上開
    土地尚未出售他人之應有部分47,982/100,000移轉登記予原
    告，再由被告支付原告680萬元而變更，原告仍依該同意書
    第3條之約定，請求被告給付遲延利息，自無理由。退步言
    之，縱認被告應依該同意書第3條約款給付原告遲延利息，
    依該條款文義「餘款新臺幣2,500萬元，雙方言明期限定為1
    年6個月」，足見被告就上述2,500萬元餘款之清償期限，於
    訂定該同意書1年6個月後即91年1月2日始屆至，原告請求被
    告自89年7月4日起即支付遲延利息，自無理由等語，並聲明
    ：駁回原告之訴；如受不利判決，願供擔保，請准宣告免為
    假執行。
三、以下事實為兩造所不爭執，核與原告所提出之同意書影本、
    不動產買賣契約書影本各1件及被告提出之支票影本3紙為證
    ，堪信為真實：
  (一)兩造曾於89年7月3日簽訂同意書，約定由原告以4,500萬元
    之代價，將原為其所有、借名登記於訴外人葉清軒名下之前
    開土地應有部分1/2之權利，讓售予被告。原告在訂定該同
    意書當日，已收受被告給付之定金2,000萬元；另上開同意
    書第3條約定：「餘款2,500萬元，雙方言明期限為1年6個月
    。屆時乙方（按即被告，以下同）無法如期支付票款時，乙
    方同意以銀行放款利率%計算利息支付甲方（按即原告），
    直至交付餘款2,500萬元止」。
  (二)原告與葉清軒於92年12月31日簽訂不動產買賣契約書，約定
    葉清軒將上開土地應有部分47,982/100,000，以1,860萬元
    出售予原告。
  (三)被告曾簽交付款人、發票日、帳號均為臺中商業銀行大甲分
    行、93年6月30日、3561.8號、票據號碼及面額分別為：TAA
    0000000、350萬元；TAA0000000、400萬元；TAA0000000、4
    00萬元之支票3紙予原告兌領；上述票款中之470萬元，係被
    告用以償還原告代為清償上開土地設定抵押權予臺中區中小
    企業銀行後所貸款項。
四、原告另主張：被告既未依上開同意書第3條約定給付餘款2,5
    00萬元，自應依該條約款支付遲延利息等語，為被告所否認
    ，並以前揭情詞置辯，從而本件應予審究者，厥為：兩造所
    訂上開同意書第3條約款，是否業經兩造合意變更？經查，
    依卷附原告與葉清軒於92年12月31日所簽訂上開不動產買賣
    契約書第2、3條約定，葉清軒係以1,860萬元之價金，購買
    原告所有上開土地應有部分47,982/100,000之權利；原告亦
    自承該不動產買賣契約中上述約款之真意，實係由被告以其
    尚未依兩造所訂上開同意書第3條約定給付原告之2,500萬元
    ，其中之1,860萬元，買回前開土地業經原告聲請法院為假
    處分、禁止被告出售之面積3,844.99平方公尺，並由葉清軒
    逕將該部分土地應有部分所有權移轉登記予原告（參見起訴
    狀第2頁）。至於被告另交付上述3紙業經原告兌領之面額
    1,150萬元支票，原告亦不諱言除其中470萬元係清償以上開
    土地設定抵押權後向銀行所貸款項外，其餘680萬元乃被告
    補貼原告（參見原告於94年12月29日所具準備書(三)狀第2頁
    ）。再觀諸被告讓與原告之上開土地應有部分47,982/100,0
    00所有權價值1,860萬元，及被告另再給付原告之680萬元，
    合計達2,540萬元，與其原依上開同意書第3條約款，應給付
    原告之2,500萬元價值相去不遠，顯見原告確實同意被告以
    移轉上開土地應有部分47,982/100,000之所有權及給付680
    萬元，取代被告依上開同意書第3條約款所負給付原告2,500
    萬元之義務。至原告主張：被告於上開土地借名登記於葉清
    軒名下後，未經其同意，先於86年4月29日以該土地為臺中
    區中小企業銀行設定最高限額7,500萬元之抵押權後，貸款
    5,000萬元供己花用；次於同年5月8日私自出售該土地面積
    297.53平方公尺予訴外人賴協萬，得款527萬元等情，固據
    其提出土地登記謄本影本及買賣契約書影本各1份為證，然
    上述情事均發生於兩造於89年7月3日簽訂上開同意書之前，
    與被告有無遲延履行該同意書所定義務？應否依其內約款負
    遲延給付責任？均無關聯，無從據此認定被告有依該同意書
    之約定給付遲延利息之義務。原告復謂：被告於兩造簽訂前
    述同意書後，擅自將上開土地面積4181.44平方公尺出售予
    訴外人陳黎明，另出賣該土地剩餘之面積3844.99平方公尺
    予訴外人溫朝欽、溫光文2人，所得買賣土地價款卻拒不給
    付原告而自行私用，自應依上開同意書第3條約款負遲延責
    任等情，均為被告所否認，縱原告上述主張屬實，其本得逕
    依上述同意書之約定，請求被告給付2,500萬元尾款及遲延
    利息，然其不此之圖，反與被告另行約定，由被告將上開土
    地未售予訴外人之應有部分47,982/100,000權利移轉登記為
    其所有，另給付其680萬元，取代被告依前述同意書所負上
    開2,500萬元之給付義務，依據後述本判決事實及理由第五
    項之說明，即不得於被告履行兩造新約定之義務後，再請求
    被告依原先於同意書內之約款給付遲延利息，是自不得以原
    告上述主張而對其為有利之認定。
五、按因清償債務而對於債權人負擔新債務者，除當事人另有意
    思表示外，若新債務不履行時，其舊債務仍不消滅，民法第
    320條定有明文。兩造固曾訂定上開同意書，由被告以4,500
    萬元，向原告買受上開土地應有部分1/2之權利，且被告依
    該同意書第3條約定，負有於91年1月2日前給付原告尾款2,5
    00萬元之義務，然被告對原告所負上開債務，業經兩造協議
    ，由被告將該筆土地尚未出售他人之應有部分47,982/100,0
    00移轉登記予原告所有，再給付原告680萬元所代替，且被
    告已依約將該筆土地上述比例之應有部分所有權，於93年3
    月10日移轉登記予原告完畢，並交付原告面額包含上述680
    萬元之支票3紙，經原告兌領，有原告提出其真正為兩造不
    爭執之上開土地登記謄本及前開3紙支票影本附卷可稽，自
    堪信實，揆諸前揭規定，被告依上開同意書對原告所負擔之
    給付2,500萬元尾款之舊債務，業因其已履行移轉登記上開
    土地應有部分47,982/100,000之所有權及給付680萬元予原
    告之新債務而消滅。原告雖主張：其與葉清軒所訂上開不動
    產買賣契約書，僅係解決剩餘土地過戶問題，並未提及其將
    放棄依上開同意書第3條向被告請求給付遲延利息之權利等
    語，然依前揭條文規定可知，債權人與債務人約定由債務人
    負擔新債務者，不問當事人間有無約定以新債務之履行為舊
    債務消滅之條件，在債務人已履行新債務時，其對債權人所
    負之新舊給付義務應均歸於消滅，從而原告上開主張縱屬實
    情，被告依上述同意書第3條約定應負之給付遲延利息義務
    ，因其已履行兩造協議其應負擔之新債務而消滅，則原告猶
    以被告未依上開同意書第3條約款給付2,500萬元尾款為由，
    主張被告應依該條約定給付遲延利息，自屬無據。
六、綜上所述，兩造既約定由被告另負新債務，以代替被告依上
    開同意書第3條約定所負舊債務，且該舊債務因被告已依約
    履行新債務而消滅，則原告仍依該同意書第3條約款，請求
    被告給付遲延利息5,079,113元，及自93年1月1日起至清償
    日止，依週年利率5%計算之利息，為無理由，應予駁回。原
    告之訴既經駁回，其假執行之聲請已因訴之駁回而失所依附
    ，應併駁回。
七、本件事證已臻明確，兩造其餘攻擊防禦方法，經核均與判決
    結果無影響，爰不分別斟酌論述，附此敘明。
八、訴訟費用負擔之依據：民事訴訟法第78條。
中    華    民    國    95    年     1    月    17    日
                  民事第一庭    法  官  鍾啟煒
正本係照原本作成。
如對本判決上訴，須於判決送達後20日內向本院提出上訴狀。
中    華    民    國    95    年     1    月    17    日
                                書記官  林素妃


司法院資訊處製作；財團法人民間司法改革基金會備份。
